【裁判字號】    98,交聲,119
【裁判日期】    980224
【裁判案由】    聲明異議
【裁判全文】
臺灣高雄地方法院交通事件裁定
原處分機關  交通部公路總局高雄區監理所
異  議  人  甲○○
上列異議人因違反道路交通管理處罰條例案件，對於交通部公路
總局高雄區監理所於民國97年12月18日所為之裁決處分（原處分
案號：高監營裁字第裁80-NJ0000000號、80-NJ0000000號）聲明
異議，本院裁定如下：
    主  文
原處分均撤銷，均發回交通部公路總局高雄區監理所。
    理  由
一、按汽車駕駛人，行經有燈光號誌管制之交岔路口闖紅燈者，
    處新臺幣（下同）1,800 元以上5,400 元以下罰鍰，並記違
    規點數3 點，道路交通管理處罰條例第53條第1 項、第63條
    第1項第3款分別定有明文。又該法所指之車輛，係指在道路
    上以原動機行駛之汽車（包括機器腳踏車）或以人力、獸力
    行駛之車輛，故機車亦在規範範圍內，同法第3條第8款亦有
    規定。
二、原處分意旨略以：本件異議人即受處分人甲○○，分別於民
    國96年5 月9 日凌晨4 時20分、同年月26日凌晨4 時34分，
    駕駛其所有之車牌號碼000-0000號重型機車，行經高雄縣鳳
    山市○○路與384 巷口有燈光號誌管制之交岔路口闖紅燈，
    經高雄縣政府警察局交通隊逕行舉發後，嗣因受處分人未依
    限到案聽候裁決或自動繳納，經原處分機關即交通部公路總
    局高雄區○○○○道路交通管理處罰條例第53條第1 項規定
    ，第63條第1 項第3 款、違反道路交通管理事件統一裁罰基
    準及處理細則第43條、第44條及違反道路交通管理事件統一
    裁罰基準表之規定為由，各裁處罰鍰新台幣4,500 元，並分
    別記違規點數3 點。此有高雄縣政府警察局舉發違反道路交
    通管理事件通知單（高警交字第NJ0000000 號、高警交字第
    NJ0000000 號）、交通部公路總局高雄區○○○○○道路交
    通管理事件裁決書（高監營裁字第裁80-NJ0000000號、高監
    營裁字第裁80-NJ0000000號）各2 紙，及採證照片4 張附卷
    可查。
三、聲明異議意旨略以：其從未曾收受過上2 張違規舉發通知單
    ，迄至97年12月19日，方因收受前開裁決書而知上情，原舉
    發機關未依行政程序法之第67條以下之規定為合法之送達；
    且按交通管理處罰條例第90條前段及道路交通管理事件統一
    裁罰及處理細則第44條第1 項前段規定：「違反本條例之行
    為，自行為成立之日起；行為有連續或繼續之狀態者，自行
    為終了之日起，逾3 個月不得舉發。」、「違反道路交通管
    理事件行為人，未依規定自動繳納罰鍰，或未依規定到案聽
    候裁決，處罰機關應依基準表於通知單送達且逾越應到案期
    限60日之3 個月內，逕行裁決之。」，其認為原處分機關所
    為裁決已逾上開法定期限，爰請求撤銷原處分。
四、經查：
（一）受處分人於97年12月19日收受上開裁決書後，於98年1 月
      6 日向原處分機關聲明異議，有送達證書、交通部公路總
      局高雄區監理所收文章在卷可查，足認其聲明異議於接到
      裁決書之翌日起20日內提出，其程序上應屬適法，合先敘
      明。
（二）異議人於前揭時、地，駕駛車牌號碼000-0000號重型機車
      ，闖越紅燈之違規行為，有前開採證照片4 張附卷足憑，
      並為異議人所不爭執，上情堪可認定。
（三）按違反道路交通管理處罰條例之行為，自行為成立之日起
      ，行為有連續或繼續之狀態者，自行為終了之日起，逾3
      個月不得舉發，道路交通管理處罰條例第90條第1 項前段
      定有明文。又逕行舉發者，應按已查明之資料填註車牌號
      碼、車輛種類、車主姓名或地址，並於通知單上方空白處
      加註逕行舉發之文字後，由舉發機關送達被通知人；準此
      ，交通違規行為之「違規舉發」，性質上固屬於公法上有
      相對人之書面意思通知，惟道路交通管理處罰條例第90條
      第1 項對違反道路交通管理事件通知單『逾3 個月不得舉
      發』之規定，其立法目的，除在於保障人民權益，避免法
      律關係遲不確定致生法秩序不安定外，同時亦在於防止舉
      發單位執行上之怠惰，並非「合法送達」與否之規定，倘
      舉發機關於違規行為之日起3 個月內填單付郵，僅係因受
      處分人未依規定變更車籍址等原因而無法送達，不論是否
      合法送達，當無舉發單位執行怠惰之疑慮，即應屬已完成
      前揭道路交通管理處罰條例第90條第1 項前段規定所指之
      舉發（臺灣高等法院暨所屬法院90年法律座談會刑事類提
      案第24號研討結果，臺灣高等法院高雄分院97年度交抗字
      第270 、355 號裁定意旨可資參照）。是本件受處分人違
      規時間分別為96年5 月9 日、同年月26日，高雄縣政府警
      察局分別於同年5 月31日、同年6 月13日填掣舉發通知單
      ，並交由鳳山五甲郵局以大宗掛號00989 、012290號郵寄
      ，於96年6 月13日、96年6 月25日均因查無此號而遭退回
      一情，有送達證書2 份在卷可稽，是舉發單位之舉發確已
      符合道路交通管理處罰條例第90條之規定，於違規行為之
      日起3 個月內填單付郵，不論該舉發單有無送達，即已完
      成舉發，受處分人以舉發單位怠於舉發，已逾道路交通管
      理處罰條例第90條規定云云置辯，即屬無稽。
（四）又按道路交通管理事件統一裁罰基準及處理細則第44條第
      1 項：「違反道路交通管理事件行為人，未依規定自動繳
      納罰鍰，或未依規定到案聽候裁決，處罰機關應依基準表
      於舉發違反道路交通管理事件通知單送達且逾越應到案期
      限60日之3 個月內，逕行裁決之」之規定係主管機關為補
      充條例漏未規定對處罰機關於受理違反道路交通管理事件
      裁決時效所為之補充性質行政命令，惟其並未規定處罰機
      關違反該期間之規定時，有失權之效果，故解釋上該規定
      屬訓示規定，處罰機關如未遵守前揭「3 個月」之期限，
      在行政管理上縱有缺失之處，尚難指為違法；又該期限既
      屬對處罰機關所為之訓示規定，並非有效要件，是裁決之
      作成，縱逾該期限，要不足影響原處分之效力。
（五）又按處理違反道路交通管理事件，有關文書送達之程序，
      依行政程序法之規定，違反道路交通管理事件統一裁罰基
      準及處理細則第11條第1 項第4 款、第5 條定有明文，又
      按逕行舉發者，其應到案之日期距舉發日為30日，違反道
      路交通管理事件行為人，未依規定自動繳納罰鍰，或未依
      規定到案聽候裁決，處罰機關應於舉發違反道路交通管理
      事件通知單送達2 個月內依基準表逕行裁決之，違反道路
      交通管理事件統一裁罰基準及處理細則第11條第1 項第3
      款、第14條後段、第44條第1 項分別定有明文，又行政程
      序法第78條規定，對於當事人之送達，有下列各款情形之
      一者，行政機關得依申請，准為公示送達︰「一、應為送
      達之處所不明者。二、於有治外法權人之住居所或事務所
      為送達而無效者。三、於外國或境外為送達，不能依第86
      條之規定辦理或預知雖依該規定辦理而無效者」。準此而
      論，逕行舉發案件，應由舉發機關依法將通知書送達被通
      知人，使受通知人得於規定期間內，自動繳納罰鍰或到案
      聽候裁決，如未將通知書合法送達被通知人，即依交通管
      理事件統一裁罰基準表，認受處分人未依限到案聽候裁決
      或自動繳納，逕行裁處最高限額罰緩，即與前開規定不符
      ，裁決程式自有瑕疵。經查：本件系爭「舉發違反道路交
      通管理事件通知單」經原處分機關於以經掛號郵寄無法送
      達為由辦理公示送達一節，雖有該高雄縣政府警察局96年
      7 月9 日高縣警交字第0960080875號附卷可參，然查本件
      舉發通知單寄發日期遭退件日期為96年6 月13日、同年6
      月25日，又受處分人於78年3 月30日即由原戶籍地「高雄
      縣鳳山市○○路53巷6 弄13號」，遷入「高雄縣鳳山市○
      ○街118 號」一事，有受處分人全戶戶籍資料查詢結果、
      個人基本資料查詢結果各1 份在卷可參，可知異議人於78
      年3 月30日後即未居住於「高雄縣鳳山市○○路53巷6 弄
      13 號 」，然原舉發機關仍依「高雄縣鳳山市○○路53巷
      6 弄13號」為寄送地址，致該通知單均因「無此號」地址
      而遭退回，有送達證書2 份附卷可憑，因此時舉發單位查
      詢戶籍資料，即可查知異議人前開遷址之情，詎其未為相
      當之調查，即逕以郵件無法送達率予辦理公示送達，參諸
      上開說明，本件應非行政程序法第78條第1 款之「應為送
      達之處所不明」規定之情形，其公示送達自亦難認合法。
      從而，受處分人雖有上開違規行為，然其主張未收到上述
      舉發通知單，不應因逾越期限而提高罰鍰金額等語，即有
      理由，原處分應予撤銷，並發回原處分機關另行依法再行
      處理，以為適法。
五、是本件舉發通知單之送達並非適法，原處分機關逕為裁決，
    剝奪受處分人陳述權利，亦有未洽，是由本院將原處分撤銷
    ，發回由原處分機關再為審究後，另為適當之處分。另異議
    人於遷址後未依規定前往監理單位申報車籍變更地址，顯已
    違反道路交通管理處罰條例第16條第1 項第1 款規定，應由
    原處分機關另行裁罰，併予敘明。
六、依道路交通案件處理辦法第20條前段，爰裁定如主文。
中    華    民    國    98    年    2     月    24    日
                  交通法庭    法  官  張琬如
以上正本證明與原本無異。
如不服本裁定，應於收受送達後5 日內向本院提出抗告狀。
中    華    民    國    98    年    2     月    25    日
                              書記官  劉甄庭


司法院資訊處製作；財團法人民間司法改革基金會備份。
